臺灣高雄地方法院民事判決　　　　　　　 99年度訴字第822號
原　　　告　何黃美枝
訴訟代理人　戴國石律師
複代理人　　徐豐明律師
被　　　告　江維新
訴訟代理人　李文禎律師
　　　　　　黃如流律師
　　　　　　黃小舫律師
上列當事人間因損害賠償事件，本院於民國100 年1 月25日言詞
辯論終結，判決如下：
    主  文
被告應給付原告新臺幣貳拾壹萬柒仟壹佰零元，及自民國九十
九年三月二十六日至清償日止，按年息百分之五計算之利息。
原告其餘之訴駁回。
訴訟費用由被告負擔七分之一；餘由原告負擔。
本判決第一項得假執行。但被告如以新臺幣貳拾壹萬柒仟壹佰零
元為原告預供擔保後，得免為假執行。
原告其餘假執行之聲請駁回。
    事實及理由
一、原告主張：被告為門牌號碼高雄市楠梓區○○○路南一巷78
    號房屋（下稱前述78號房屋）之屋主，對於該房屋負有安全
    維護及監督之注意義務，本應注意用電、消防之安全，檢視
    該屋之電力線路、電器電源開關等設備是否有使用不當、老
    舊不堪負荷或毀損情形，並進而通知廠商維護修繕，以避免
    電線走火而釀成火災，造成自己或他人財產、生命之損害，
    被告竟疏未注意定時檢視、維修、管理電源線。嗣於民國98
    年9 月29日下午10時許，前述78號房屋客廳內電視旁電線因
    短路起火（下稱系爭火災），被告於發現失火情事後，亦未
    於第一時間滅火，容任火勢作大，延燒至原告所有門牌號碼
    為高雄市楠梓區○○○路南一巷80號房屋（下稱系爭房屋）
    ，致系爭房屋及屋內物品受損，原告因而受有(一)家具用品損
    失：新臺幣（下同）11萬7,200 元。(二)家電用品損失：38萬
    9,800 元。(三)書籍損失：8 萬8,100 元。(四)交通工具損失：
    4 萬5,000 元。(五)其他項目損失：14萬2,300 元。(六)房屋修
    復費用：90萬2,200 元，合計數額為168 萬4,600 元。為此
    ，爰依據依民法第184 條第1 項前段、第213 條至第216 條
    等規定，提起本訴等語。並聲明：(一)被告應給付原告168 萬
    4,600 元，及自訴狀繕本送達之翌日起至清償日止，按年息
    5%計算之利息。(二)願供擔保，請准宣告假執行。
二、被告則以：對於本院99年度審簡字第4122號刑事判決認定被
    告疏未注意定時檢視、維修、管理電源線，致釀成系爭火災
    一節，並無意見。惟被告年事已高，倘強求被告於緊急狀況
    下先行滅火後，始能逃離現場，實有過苛，再原告主張受損
    害之物品品項、毀損情狀及其價值為何，均未舉證以實其說
    ，其主張為無理由等語，資為抗辯。並聲明：(一)原告之訴及
    假執行之聲請均駁回。(二)願供擔保，請准免為假執行。
三、兩造不爭執之事項：
  (一)被告為前述78號房屋之屋主。
  (二)98年9 月29日下午10時許，前述78號房屋客廳內電視旁電線
    因短路起火，延燒至原告所有之系爭房屋。
  (三)本院99年度審簡字第4112號刑事確定判決認定被告就系爭火
    災之發生，有疏未注意用電、消防之安全，檢視前述78號房
    屋之電力線路、電器電源開關等設備是否有使用不當、老舊
    不堪負荷或毀損情形，並進而通知廠商維護修繕等過失。
  (四)系爭房屋屬磚造房屋。
  (五)原告曾以系爭房屋及屋內物品遭系爭火災燒燬受有損失為由
    ，於98年10月30日提出申請書向財政部高雄市國稅楠梓稽徵
    所（下稱楠梓稽徵所）申請報備，經楠梓稽徵所核定損失共
    54萬8,025 元，並認定其中原告損失數額為21萬7,103 元、
    何中雄為24萬9,088 元、何佩玲則8 萬1,834 元。
四、本件之爭點：
  (一)被告就系爭房屋遭系爭火災延燒而受損一事，有無過失？
  (二)如有過失，原告依侵權行為之法律關係，請求被告賠償數額
    若干？
五、本院得心證之理由：
  (一)被告就系爭房屋遭系爭火災延燒而受損一事，有無過失？
  1.原告主張被告為前述78號房屋之屋主，對於該房屋負有安全
    維護及監督之注意義務，本應注意用電、消防之安全，檢視
    該屋之電力線路、電器電源開關等設備是否有使用不當、老
    舊不堪負荷或毀損情形，並進而通知廠商維護修繕，以避免
    電線走火而釀成火災，造成自己或他人財產、生命之損害，
    被告竟疏未注意定時檢視、維修、管理電源線，致發生系爭
    火災，因而延燒至原告所有系爭房屋等事實，業據原告提出
    系爭房屋登記謄本為證（院卷第7 頁），而被告對於其確有
    原告所主張前揭過失一情，亦不爭執（院卷第300 頁），本
    院復依職權函高雄市政府消防局調取系爭火災原因調查鑑定
    書（院卷第48頁至第81頁）審閱明確，而被告亦因前開過失
    行為經臺灣高雄地方法院檢察署檢察官以99年度偵續字第21
    7 號聲請簡易判決處刑書提起公訴，經本院以99年度審簡字
    第4112號刑事簡易判決判處有期徒刑3 月確定（院卷第298
    頁），是認原告主張被告確有前開過失，並與系爭房屋所生
    損害之間具有相當因果關係，自應對火災之發生負過失責任
    一節，自可採信。
  2.原告另主張被告除前開過失外，尚有未於第一時間滅火之過
    失，本院參酌前開火災原因調查報告書所附被告火災談話筆
    錄所載，被告固供稱火災發生初期未做初期滅火等語屬實（
    院頁第56頁反面），惟系爭火災是否可因被告為初期滅火後
    ，即可熄滅，未延燒至原告所有系爭房屋，兩者之間是否具
    有相當因果關係一節，未見原告就此提起相關舉證，是原告
    僅以被告未為初期滅火，遽主張被告尚有此一過失云云，尚
    非可採，併為敘明。
  (二)如有過失，原告依侵權行為之法律關係，請求被告賠償數額
    若干？
  1.按因故意或過失，不法侵害他人之權利者，負損害賠償責任
    。不法毀損他人之物者，被害人得請求賠償其物因毀損所減
    少之價額。負損害賠償責任者，除法律另有規定或契約另有
    訂定外，應回復他方損害發生前之原狀；債權人得請求支付
    回復原狀所必要之費用，以代回復原狀。不能回復原狀或回
    復顯有重大困難者，應以金錢賠償其損害。損害賠償，除法
    律另有規定或契約另有訂定外，應以填補債權人所受損害及
    所失利益為限，為民法第184 條第1 項前段、第196 條、第
    213 條第1 項、第3 項、第215 條、第216 條第1 項及第2
    項所明文。另侵權行為賠償損害之請求，以受有實際損害為
    要件，損害賠償之範圍，應以被害人實際所受損害為衡，有
    最高法院19年上字2316號判例意旨可參。又損害賠償之目的
    在於填補所生之損害，其應回復者，並非「原來狀態」，而
    係「應有狀態」，亦有最高法院64年度第6 次民庭庭推總會
    議決議可供參照。
  2.次按當事人已證明受有損害而不能證明其數額，或證明顯有
    重大困難者，法院應審酌一切情況，依所得心證定其數額，
    民事訴訟法第222 條第2 項所明文。是苟損害已發生，縱當
    事人不能證明損害之數額，法院仍應斟酌損害之原因及其他
    一切情況，依所得心證定其數額，斷不能以當事人不能證明
    其實際所受損害，即率以駁回其請求，有最高法院90年度臺
    上字第2109號、91年度臺上字第1411號等判決意旨可資參照
    。故原告如已證明其於火災現場有該項物品之損害，本院於
    未能確認其數額時，仍應斟酌一切情況而為認定數額。被告
    就系爭火災之發生既有前揭過失，已經認定如前，被告自應
    就原告所受損害負賠償責任甚明。於此，依據本院99年9 月
    30 日 言詞辯論筆錄所載，原告原請求之項目及數額如下：
    (一)家具用品11萬7,200 元。(二)家電用品38萬9,800 元。(三)書
    8 萬8,100 元。(四)交通工具4 萬5,000 元。(五)其他項目14萬
    2,300 元。(六)房屋修復費用90萬2,200 元，惟嗣於本院100
    年1 月25日言詞辯論期日，就請求項目及數額部分，除主張
    房屋損壞修復費用仍以90萬2,200 元請求外，關於其他項目
    受損數額，均同意以楠梓稽徵所所核定數額為認定依據，因
    該主張對被告係屬有利，是本院就被告應賠償數額，除房屋
    修復費用部分外，就其餘項目，自應以楠梓稽徵所所核定數
    額為據，先予敘明。茲就原告得請求損害項目及其數額各為
    若干，分述如下？
  (1)房屋修復費用部分：
    依原告所提出系爭房屋之登記資料，系爭房屋係磚造建物
      ，建築完成日期為51年1 月8 日。依固定資產耐用年數表
      第1 類（房屋建築及設備）第一項（房屋建築）號碼1011
      、細目(3)之標準，系爭房屋之耐用年數為25年。所得稅法
      第51條規定，固定資產之折舊方法，以採用平均法、定率
      遞減法或工作時間法為準則。折舊方法之採用及變換，準
      用同法第44條第3 項之規定；其未經申請者，視為採用平
      均法。各種固定資產耐用年數，依固定資產耐用年數表之
      規定。另依營利事業所得稅查核準則第95條第9 款規定，
      營利事業折舊性資產，於耐用年限屆滿仍繼續使用者，其
      殘值得自行預估可使用年數並重新估計殘值後，按原提列
      方法計提折舊。系爭房屋於98年9 月29日火災發生時，其
      使用年數已達47年，顯逾上述耐用年數之上限，惟其仍有
      繼續使用之殘值，核先敘明。
    再按「房屋標準價格，由不動產評價委員會依據下列事項
      分別評定，並由直轄市、縣（市）政府公告之：一按各種
      建造材料所建房屋，區分種類及等級。二各類房屋之耐用
      年數及折舊標準。三按房屋所處街道村里之商業交通情形
      及房屋之供求概況，並比較各該不同地段之房屋買賣價格
      減除地價部分，訂定標準。前項房屋標準價格，每3 年重
      行評定一次，並應依其耐用年數予以折舊，按年遞減其價
      格。」、「本條例第11條所稱之房屋標準價格，應依同條
      第1 項第1 款至第2 款規定之房屋種類、等級、耐用年數
      、折舊標準及地段增減率等事項調查擬定，經由不動產評
      價委員會審查評定後，由本府公告之。」，此為房屋稅條
      例第11條及高雄市房屋稅自治條例第11條分所明定。系爭
      房屋依卷附楠梓稽徵所函覆資料所示，該房屋課稅明細所
      示現值僅為4 萬3,200 元，上開經核定之課稅現值，應認
      係系爭房屋之耐用年限後之殘值。再系爭房屋於火災幾近
      全毀，已達無法居住使用之殘餘效益，又系爭房屋因已逾
      耐用年限而顯無修繕復原之價值，堪認其回復原狀顯有重
      大困難，依上開規定，自應以金錢賠其損害。
    系爭建物於火災發生前仍供原告居住使用之殘餘效益，其
      價額應為前述房屋稅之課稅現值4 萬3,200 元，系爭火災
      後其殘餘效益不復存在，是系爭建物因毀損所減少之價額
      原應為4 萬3,200 元。惟參酌楠梓稽徵所就系爭房屋損失
      所為認定理由「‧‧‧為體恤受災之處境，依據『莫拉克
      颱風災後高雄市國稅局各稅業務措施及各項減免規定』對
      於災區房屋受損之計算可依：受災區域之縣市政府所訂建
      築物造價標準，依受災房屋構造類別之重置工程造價，按
      房屋面積計算後，分別依房屋使用類別減除房屋按平均法
      提列已使用之年數之累計折舊後之價值，認定房屋之損失
      金額‧‧‧。經依上網取得高雄市建造執照工程造價標準
      調整表及房屋稅課稅明細表，核定房屋損失金額為7 萬3,
      848 元」等語明確（院卷第258 頁、第280 頁至第283 頁
      ），該經楠梓稽徵所所核定之數額，復為被告所不爭執（
      院卷第292 頁至第293 頁、第301 頁），是認系爭房屋受
      損數額應為7 萬3,848 元。
    原告雖主張系爭房屋係於70幾年間起造，且於86年間曾為
      整修，進主張修復費用應為90萬2,200 元云云。惟依系爭
      房屋登記資料所示，系爭房屋並非於70幾年所起造，原告
      此一主張顯與卷附證據相悖，自無可採。再者，原告雖主
      張系爭房屋曾於86年間整修，除提出系爭房屋火災前空照
      圖為證外（院卷第138 頁），並無其他舉證；而依該系爭
      房屋空照圖，實無法判認系爭房屋確於86年間完成整修，
      且整修部分確如原告所主張之閣樓鐵厝、車庫遮雨棚及拋
      光石英磚地板等部分。至於證人林宗賢固到庭證述伊以新
      品估價系爭房屋回復原狀之修復費用為90萬2,200 元，其
      中工資4 成36萬0,880 元等語明確（院卷第227 頁至第23
      0 頁），惟依該證人所述，其係以新品進行估價，所回復
      係系爭房屋之原有狀態，而非應有狀態，亦未顧及系爭房
      屋已逾耐用年數之上限，僅存殘餘價值，並無修復之必要
      等節，證人所為證述，尚難援認。
  (2)其餘項目部分損失：
    依據前開楠梓稽徵所回函所示，該所依據原告、訴外人何
      中雄及何佩玲所提出之照片及「個人災害損失申報（核定
      ）表所載」等相關資料，認原告、何中雄及何佩玲等人因
      系爭火災所受其他項目損失數額，依序為14萬3,255 元【
      21萬7,103 元（核定原告所受損失數額）－7 萬3,848 元
      （系爭房屋修復費用）＝14萬3,255 元】、24萬9,088 元
      及8 萬1,834 元（院卷第258 頁），且原告並非全部其他
      受損項目物品所有權人，前開受損部分物品之所有權人尚
      包括何中雄及何佩玲。是原告就屬於何中雄及何佩玲如申
      報表所載物品，並未受有損害，自非請求權人，自不得請
      求被告賠償此部分損失，至於原告主張稅捐單位之核定，
      係為分配損失，而分由原告、何中雄及何佩玲等人承擔云
      云（院卷第291 頁），因與前開證據不合，自無可採。
    繼此，既認何中雄、何佩玲因系爭火災所受損失，非本件
      所能審究，是本院僅須就原告就前開受損數額為何予以審
      酌即可，而被告就原告所受其餘項目部分，除僅主張楠梓
      稽徵所認定冷氣機損害數額部分，其中就2000年6 月及20
      01年6 月取得之部分4 台（即院卷第261 頁），使用已超
      過使用年限，經認定仍2 萬元損害，有欠妥當外，就原告
      其餘損害項目及數額，則認無意見，亦無鑑定之必要等語
      明確（院卷第292 頁至第293 頁）。惟查，前開4 台冷氣
      機部分，雖已超過固定資產耐用年數表之5 年使用年限，
      惟於系爭火災發生時仍在使用，足見仍有殘餘價值，依該
      申報表所載，原告主張購入價值合計為12萬元，雖未提出
      明確事證以資證明，惟依原告所提出之災害照片審視，該
      遭燒燬冷氣機，係屬家用冷氣機，其合計購入金額12萬元
      ，與購買新機之交易行情相差不遠，堪予採信。則經依平
      均法計算其折舊後之殘餘價值亦為2 萬元【計算公式：12
      萬元÷（5+1 ）＝2 萬元】，足認楠梓稽徵所就前開冷氣
      所為損害數額之認定，確屬適當，被告此一主張，尚無可
      取。
  (三)從而，原告得請求被告賠償損害數額為21萬7,103 元（即房
    屋修復費用7萬8,348元＋其餘項目損失14萬3,255元）。
六、綜上所述，原告依民法侵權行為法律關係，請求被告給付21
    萬7,103 元，即自訴狀繕本送達之翌日即99年3 月26日（本
    件起訴狀於99年3 月25日送達予被告，由被告本人親收，見
    院卷第38頁送達證書）至清償日止，按年息5%計算之利息，
    係有理由，應予准許，逾此範圍者，為無理由，應予駁回。
七、兩造陳明願供擔保，聲請宣告假執行或免為假執行，經核原
    告勝訴部分，因本件所命被告給付之金額未逾新臺幣50 萬
    元，依民事訴訟法第389 條第1 項第5 款規定應依職權宣告
    假執行。至被告聲請免為假執行部分，合於法律規定，爰酌
    定相當之擔保金額宣告之；原告其餘假執行之聲請，因訴之
    駁回而失所依據，不予准許。
八、本件為判決之基礎已臻明確，兩造其餘之陳述及所提其他證
    據，經本院斟酌後，認為均於判決之結果無影響，亦與本案
    之爭點無涉，自無庸逐一論述，併此敘明。
九、據上論結，原告之訴為一部有理由、一部無理由，依民事訴
    訟法第79條、第390 條第2 項、第392 條第2 項，判決如主
    文。
中    華    民    國   100    年    2     月    25    日
                  民事第五庭  法  官  張維君
正本係照原本作成。
如不服本判決，應於送達後20日內，向本院提出上訴狀並表明上
訴理由，如於本判決宣示後送達前提起上訴者，應於判決送達後
10日內補提上訴理由書（須附繕本）。
中    華    民    國   100    年    2     月    25    日
                              書記官  呂怜勳